ACORDAO-COMPLETO-2582948

ACÓRDÃO 4014/2023 ATA 15/2023 - PRIMEIRA CÂMARA

VISTOS, relatados e discutidos estes embargos de declaração opostos pelo Tribunal Regional do Trabalho da 17ª Região/ES contra o Acórdão 1179/2023-TCU-Primeira Câmara, que apreciou pedido de reexame contra o Acórdão 371/2022-TCU-Primeira Câmara, ocasião em que o Tribunal negou registro ao ato de aposentadoria de Rosemary Roncetti Castro por constar o pagamento irregular da vantagem de quintos pelo exercício de funções comissionadas no período de 8/4/1998 a 4/9/2001, determinando a suspensão do pagamento concernente ao ato impugnado,
ACORDAM os Ministros do Tribunal de Contas da União, reunidos em sessão da 1ª Câmara, ante as razões expostas pelo relator e com fundamento nos arts. 33 e 48 da Lei 8.443/1992, em:
9.1. conhecer dos embargos de declaração e acolhê-los, conferindo-lhes efeitos infringentes para:
9.1.1. tornar sem efeito o subitem 9.3 do Acórdão 1179/2023-TCU-Primeira Câmara;
9.1.2. tornar insubsistente o Acórdão 371/2022-TCU-Primeira Câmara;
9.1.3. considerar ilegal e, nos termos do art. 7º, II, da Resolução-TCU 353/2023, registrar excepcionalmente o ato de aposentadoria de Rosemary Roncetti Castro;
9.2. esclarecer ao Tribunal Regional do Trabalho da 17ª Região/ES que o ato de concessão de aposentadoria em epígrafe, que contempla "quintos" de funções comissionadas incorporados após a edição da Lei 9.624/1998, mesmo tendo sido considerado ilegal pelo TCU, subsiste, já que a parcela mencionada está amparada por decisão judicial transitada em julgado, sendo desnecessária, portanto, a emissão de novo ato concessório;
9.3. comunicar esta decisão à recorrente.

Embargos de declaração contra acórdão que deu provimento parcial a pedido de reexame interposto em face de deliberação que negou registro ao ato de aposentadoria.

Primeira Câmara

3. Embargante: Tribunal Regional do Trabalho da 17ª Região/ES (02.488.507/0001-61)
3.1. Interessada: Rosemary Roncetti Castro (XXX.830.847-XX)

13.1. Ministros presentes: Walton Alencar Rodrigues (Presidente), Benjamin Zymler e Jorge Oliveira (Relator).
13.2. Ministro-Substituto convocado: Marcos Bemquerer Costa.

JORGE OLIVEIRA

Ministro Jorge Oliveira

Trata-se de embargos de declaração opostos pelo Tribunal Regional do Trabalho da 17ª Região/ES contra o Acórdão 1179/2023-TCU-Primeira Câmara, proferido nos seguintes termos:
"VISTO, relatado e discutido este processo em que agora se discute pedido de reexame interposto pelo Tribunal Regional do Trabalho da 17ª Região contra o Acórdão 371/2022-TCU-Primeira Câmara, por meio do qual este Tribunal considerou ilegal o ato de aposentadoria de Rosemary Roncetti Castro em face da inclusão indevida da vantagem 'quintos' após o advento da Lei 9.624/1998. 
ACORDAM os ministros do Tribunal de Contas da União, reunidos em sessão da 1ª Câmara, ante as razões expostas pelo Relator e com fundamento no art. 48 da Lei 8.443/1992, em:
9.1. conhecer do presente pedido de reexame e, no mérito, dar-lhe provimento parcial; 
9.2. tornar sem efeito as determinações efetuadas ao Tribunal Regional do Trabalho da 17ª Região por meio do item 1.7.2 do Acórdão 371/2022-TCU-Primeira Câmara; 
9.3. esclarecer ao Tribunal Regional do Trabalho da 17ª Região que os pagamentos efetuados à recorrente a título de quintos/décimos, em decorrência da incorporação de funções exercidas no período compreendido entre 8/4/1998 e 4/9/2001, poderão ser preservados, sem a absorção por reajustes futuros, nos termos da modulação efetuada pelo STF em relação ao RE 638.115, cabendo àquele órgão verificar se a sentença judicial transitada em julgado mencionada no ato de aposentação efetivamente beneficia a interessada, com exame atento de sua postulação, uma vez que os efeitos de decisão judicial em ação coletiva movida por associação civil sobre atos sujeitos a registro somente alcançam os interessados que: i) se encontravam filiados à entidade na data de propositura da ação; e ii) tenham apresentado autorização expressa para que a entidade os representasse na demanda judicial, conforme assentado pelo Acórdão 3529/2021-TCU-Primeira Câmara, e em consonância com a tese fixada pelo Supremo Tribunal Federal, em repercussão geral, no RE 612.043/PR (Tema 499) ;
 (...) "
2.	Após apresentar considerações sobre a tempestividade do recurso e tecer breve histórico da decisão recorrida, o embargante fundamentou seus embargos nos seguintes termos:
"7.	As determinações tornadas sem efeito no julgamento do pedido de reexame e que constavam do Acórdão 371/2022-TCU-Primeira Câmara eram, em apertada síntese, no sentido de suspender o pagamento da parcela sob exame, adequar a vantagem à modulação estabelecida pelo STF no RE-638.115 (absorção por reajustes futuros) e emitir-se novo ato, sob o argumento de que não havia, nos autos, informação de que as parcelas incorporadas a título de 'quintos' estivessem sendo pagas com amparo em decisão judicial transitada em julgado. 
8.	O Pedido de Reexame foi julgado parcialmente procedente, mantendo-se a negativa de registro, em consonância com a jurisprudência dessa Corte de Contas que, embora considere ilegal e negue registro ao ato, permite a manutenção do pagamento para aqueles que a recebem por força de decisão judicial transitada em julgado, nos exatos termos da modulação de efeitos estabelecida pelo Supremo Tribunal Federal no Recurso Extraordinário 638.115. 
9.	Porém, relativamente ao parágrafo 9.3 do Acórdão ora embargado, registramos, com a devida vênia, aparente contradição dessa Corte, provavelmente em razão da expressiva quantidade de informações que integram processos desta natureza, ao dispor que caberá a este Tribunal 'verificar se a sentença judicial transitada em julgado mencionada no ato de aposentação efetivamente beneficia a interessada, com exame atento de sua postulação, uma vez que os efeitos de decisão judicial em ação coletiva movida por associação civil sobre atos sujeitos a registro somente alcançam os interessados que: i) se encontravam filiados à entidade na data de propositura da ação; e ii) tenham apresentado autorização expressa para que a entidade os representasse na demanda judicial'. 
10.	Isso porque, como destacado no Pedido de Reexame, e até registrado no próprio Acórdão 1179/2023, 'o ato remetido trazia essa referência' (amparo em decisão judicial transitada em julgado) , uma vez que 'encontrava-se naquele ato o Recurso Ordinário em Mandado de Segurança TST-ROMS-375/2004-000-17-00.9, que tinha por recorrente o Sindicato dos Servidores do Poder Judiciário Federal no Estado do Espírito Santo - Sinpojufes (...) , com sentença favorável'. 
11.	Reitera-se, assim, que a servidora é beneficiária das decisões judiciais proferidas no MS-TRT17-0037500-68.2004.5.17.0000 e AO-JFES-2004.50.01.009081-3, transitadas em julgado em 21-05-2008 e 09-11-2009, respectivamente, favoráveis à incorporação de quintos pertinentes ao período de 09-04-1998 a 04- 09-2001, o que foi comprovado pelos anexos ao documento enviado, e que não foi representada por associação civil mas por seu sindicato, o Sinpojufes, em ambas as ações que a beneficiam. 
12.	A respeito da legitimidade dos sindicatos, garantida no art. 8º, inciso II, da Constituição Federal, é pacífico na jurisprudência o entendimento de que essas entidades de classe têm ampla legitimidade para defender em juízo os direitos e os interesses coletivos ou individuais dos integrantes da categoria que representam, independentemente de autorização expressa dos substituídos. 
13.	Há jurisprudência firmada também por essa Corte no sentido de que os sindicatos possuem legitimidade extraordinária ampla para defender em juízo os interesses e direitos de toda a categoria, não se limitando a atuação à defesa apenas de seus filiados, consoante Acórdão 57/2022-TCU-Primeira Câmara, 2708/2022-1ª Câmara, 2717/2022-1ª Câmara, 3247/2022-1º Câmara, 1896/2022-22 Câmara e 2148/2022-1º Câmara.
14.	Além disso, as súmulas 629 e 630 do STF dispõem que a impetração de mandado de segurança coletivo por entidade de classe em favor dos associados independe da autorização destes e que a legitimação se mantém ainda quando a pretensão veiculada interesse apenas a uma parte da respectiva categoria, vale dizer, os efeitos subjetivos da coisa julgada em ações coletivas propostas por entidade sindical estendem-se a todos os membros da categoria, bastando a comprovação pelo interessado dessa condição, independentemente da data do vínculo com a Administração Pública, se anterior ou posterior ao ajuizamento da ação. Como exemplo, cite-se o Recurso Extraordinário (RE) 883.642: 
'RECURSO EXTRAORDINÁRIO. CONSTITUCIONAL. ART. 8º, III, DA LEI MAIOR. SINDICATO. LEGITIMIDADE. SUBSTITUTO PROCESSUAL. EXECUÇÃO DE SENTENÇA. DESNECESSIDADE DE AUTORIZAÇÃO. EXISTÊNCIA DE REPERCUSSÃO GERAL. REAFIRMAÇÃO DE JURISPRUDÊNCIA. I - Repercussão geral reconhecida e reafirmada a jurisprudência do Supremo Tribunal Federal no sentido da ampla legitimidade extraordinária dos sindicatos para defender em juízo os direitos e interesses coletivos ou individuais dos integrantes da categoria que representam, inclusive nas liquidações e execuções de sentença, independentemente de autorização dos substituídos. 
[..]
Reconhecida a natureza constitucional da discussão em tela e sua transcendência, observo que a matéria - alcance da legitimidade dos sindicatos para defender em juízo os direitos e interesses coletivos ou individuais dos integrantes da categoria - está assentada nesta Corte no sentido da ampla legitimidade dos sindicatos para atuar como substitutos processuais, abrangendo inclusive a liquidação e a execução de sentença, independentemente de autorização dos substituídos. Nesse sentido, destaco o julgado do Plenário deste Tribunal em que se pacificou a jurisprudência sobre o tema: 
'EMENTA: PROCESSO CIVIL. SINDICATO. ART. 8º, III DA CONSTITUIÇÃO FEDERAL. LEGITIMIDADE. SUBSTITUIÇÃO PROCESSUAL. DEFESA DE DIREITOS E INTERESSES COLETIVOS OU INDIVIDUAIS. RECURSO CONHECIDO E PROVIDO. O artigo 8º, III da Constituição Federal estabelece a legitimidade extraordinária dos sindicatos para defender em juízo os direitos e interesses coletivos ou individuais dos integrantes da categoria que representam. Essa legitimidade extraordinária é ampla, abrangendo a liquidação e a execução dos créditos reconhecidos aos trabalhadores. Por se tratar de típica hipótese de substituição processual, é desnecessária qualquer autorização dos substituídos. Recurso conhecido e provido' (RE 214.668/ES, Rel. Min. Carlos Velloso - grifos meus) . 
Esse entendimento foi ratificado por esta Corte em diversas ocasiões, conforme se observa nos seguintes precedentes, entre outros: ARE 789.300-ED/DF, Rel. Min. Roberto Barroso; ARE 751.500-ED/DF, Rel. Min. Ricardo Lewandowski; RE 696.845- AgR/DF, Rel. Min. Luiz Fux; Al 803.293-AgR/RS, Rel. Min. Rosa Weber; RE 217.566- AgR/DF, Rel. Min. Marco Aurélio; RE 591.533-AgR/DF, Rel. Min. Eros Grau; AI 795.106/RS, Rel. Min. Cármen Lúcia; RE 193.503/SP, Rel. Min. Carlos Velloso.'
15.	Demonstrada, assim, salvo melhor juízo, a aparente contradição na decisão ora embargada, ao reconhecer a condição da servidora inativa de beneficiária de decisão favorável transitada em julgado, ajuizada por Sindicato, e ao mesmo tempo determinar que este órgão verifique se a decisão mencionada no ato de aposentação 'efetivamente beneficia a interessada, com exame atento de sua postulação, uma vez que os efeitos de decisão judicial em ação coletiva movida por associação civil sobre atos sujeitos a registro somente alcançam os interessados que: i) se encontravam filiados à entidade na data de propositura da ação; e ii) tenham apresentado autorização expressa para que a entidade os representasse na demanda judicial, conforme assentado pelo Acórdão 3529/2021 - 1º Câmara, e em consonância com a tese fixada pelo Supremo Tribunal Federal, em repercussão geral, no RE 612.043/PR (Tema 499) '. 
IV - DO PEDIDO
16.	ISTO POSTO, requer a Embargante: 
a) o recebimento dos presentes embargos de declaração, uma vez que em conformidade com as regras previstas para o instrumento no Regimento Interno dessa Corte de Contas; 
b) na esteira da jurisprudência firmada pelo TCU e pelo STF acerca da ampla legitimidade dos Sindicatos para defesa dos integrantes da categoria que representam, independente de autorização expressa dos substituídos, o esclarecimento da aparente divergência apontada, excluindo-se do subitem 9.3 do Acórdão 1179/2023 a parte que traz referência às providências pertinentes para o caso de servidor beneficiário de decisão judicial ajuizada por associação civil, considerando que as decisões que amparam o direito da servidora inativa Rosemary Roncetti Castro foram ajuizadas pelo Sindicato dos Servidores do Poder Judiciário Federal no Estado do Espírito Santo - Sinpojufes."
	É o relatório.

não há

Não atuou

EMBARGOS DE DECLARAÇÃO EM PEDIDO DE REEXAME. APOSENTADORIA. ILEGALIDADE DECORRENTE DA PERCEPÇÃO DE QUINTOS INCORPORADOS PELO EXERCÍCIO DE FUNÇÃO APÓS O ADVENTO DA LEI 9.624/1998. OBSERVÂNCIA DA MODULAÇÃO ESTABELECIDA PELO STF. CONHECIMENTO. EXISTÊNCIA DA CONTRADIÇÃO APONTADA. ACOLHIMENTO. EFEITOS INFRINGENTES.

APOSENTADORIA (APOS)

não atuou

Em exame, embargos de declaração opostos pelo Tribunal Regional do Trabalho da 17ª Região/ES (TRF/17) ao Acórdão 1179/2022-TCU-Primeira Câmara, que deu provimento parcial a seu pedido de reexame. 
Inicialmente, apreciou-se nestes autos o ato de aposentadoria da Sra. Rosemary Roncetti Castro no cargo de Técnica Judiciária, submetido a esta Corte de Contas em 19/10/2020 para fins de registro.
Por meio do Acórdão 371/2022-TCU-Primeira Câmara (Ministro-Substituto Weder de Oliveira) , ocasião da primeira análise da matéria, o Tribunal negou registro ao ato por verificar o pagamento irregular da vantagem de quintos pelo exercício de funções comissionadas no período de 8/4/1998 a 4/9/2001, determinando a suspensão do pagamento concernente ao ato impugnado, conforme modulado pelo STF no âmbito do RE 638.115, considerando inexistir informações a respeito de decisão judicial transitada em julgado que amparasse o recebimento do benefício.
Ao analisar o pedido de reexame interposto pelo órgão concedente, observei que o ato remetido a esta Corte trazia nos autos referência a decisão judicial transitada em julgado, amparando as parcelas de quintos que vinham sendo pagas à ex-servidora.
Por essa razão, dei provimento ao apelo para decidir pela insubsistência das determinações constantes do Acórdão 371/2022-TCU-Primeira Câmara. No entanto, mesmo diante da comprovação da existência de trânsito em julgado, ponderei que não deveria haver alteração no julgamento do ato pela ilegalidade, porquanto o STF perfilhou o entendimento segundo o qual a incorporação de quintos entre 8/4/1998 e 4/9/2001 é ilegal, sem prejuízo da mencionada modulação.
Nesse momento processual, o TRF/17 se insurge contra o teor do item 9.3 do Acórdão 1179/2022-TCU-Primeira Câmara, emitido nos seguintes termos:
"9.3. esclarecer ao Tribunal Regional do Trabalho da 17ª Região que os pagamentos efetuados à recorrente a título de quintos/décimos, em decorrência da incorporação de funções exercidas no período compreendido entre 8/4/1998 e 4/9/2001, poderão ser preservados, sem a absorção por reajustes futuros, nos termos da modulação efetuada pelo STF em relação ao RE 638.115, cabendo àquele órgão verificar se a sentença judicial transitada em julgado mencionada no ato de aposentação efetivamente beneficia a interessada, com exame atento de sua postulação, uma vez que os efeitos de decisão judicial em ação coletiva movida por associação civil sobre atos sujeitos a registro somente alcançam os interessados que: i) se encontravam filiados à entidade na data de propositura da ação; e ii) tenham apresentado autorização expressa para que a entidade os representasse na demanda judicial, conforme assentado pelo Acórdão 3529/2021-TCU-Primeira Câmara, e em consonância com a tese fixada pelo Supremo Tribunal Federal, em repercussão geral, no RE 612.043/PR (Tema 499) ;"
Anoto, inicialmente, que a peça encaminhada é tempestiva e faz referência a possível contradição na decisão anterior, portanto conheço do expediente como embargos de declaração.
No mérito, a recorrente argumenta que o TCU reconheceu que a percepção dos quintos pela ex-servidora estaria protegida pelo manto da coisa julgada, ajuizada por sindicato, mas ao mesmo tempo determinou ao órgão que verificasse se a decisão mencionada no ato de aposentação efetivamente beneficiaria a interessada, com exame atento de sua postulação. Reitera que a exservidora é beneficiária de decisões judiciais transitadas em julgado em 21/5/2008 e 9/11/2009, proferidas em ações movidas por sindicato, e não por associação civil.
Uma vez que seria pacífico na jurisprudência o entendimento de que essas entidades de classe têm ampla legitimidade para defender em juízo os direitos e os interesses coletivos ou individuais dos integrantes da categoria que representam, independentemente de autorização expressa dos substituídos, solicita a exclusão do subitem 9.3 do acórdão embargado.
Assiste razão à embargante.
Observo que o acórdão recorrido esclareceu que a transformação da vantagem em parcela compensatória só deveria ocorrer caso a sentença judicial transitada em julgado mencionada no ato de aposentação efetivamente beneficiasse a interessada, devendo o órgão concedente aferir se a ação coletiva movida por associação civil alcançaria a interessada.
No entanto, considerando a documentação apresentada pelo TRT/16, e conforme esclarecido no voto condutor do acórdão ora embargado, a Sra. Rosemary Roncetti Castro é beneficiária do Recurso Ordinário em Mandado de Segurança TST-ROMS-375/2004-000-17-00.9, que tinha por recorrente o Sindicato dos Servidores do Poder Judiciário Federal no Estado do Espírito Santo - Sindpojufes, com sentença favorável.
Desse modo, por haver contradição entre os elementos que compuseram a estrutura da decisão e o acórdão emitido, dou provimento aos embargos de declaração para supressão do subitem 9.3 do Acórdão 1179/2022-TCU-Primeira Câmara.
Por fim, vale mencionar que, mesmo reconhecendo que a ex-servidora é beneficiária de decisão judicial transitada em julgado, persiste o julgamento pela ilegalidade do ato de aposentadoria. Afinal, o próprio STF deixou assente que a incorporação de quintos no período de 8/4/1998 a 4/9/2001 é ilegal, nos termos da tese firmada em sede de repercussão geral, Tema 395.
Todavia, a recém-publicada Resolução-TCU 353/2023 estabelece, em seu art. 7º, II, a possibilidade de que esta Corte de Contas ordene o registro excepcional de atos considerados ilegais em que tenha sido identificada irregularidade insuscetível de correção pelo órgão ou entidade de origem, em face da existência de decisão judicial apta a sustentar, em caráter permanente, seus efeitos financeiros, o que se amolda ao caso concreto.
Assim, em alinhamento à jurisprudência desta Corte, cabe acolher os embargos de declaração, a fim de tornar sem efeito o subitem 9.3 do Acórdão 1179/2023-TCU-Primeira Câmara e insubsistente o Acórdão 371/2022-TCU-Primeira Câmara para, ao fim, nos termos do art. 7º, II, da Resolução-TCU 353/2023, registrar excepcionalmente o ato de aposentadoria de Rosemary Roncetti Castro.
Ante o exposto, voto por que o Tribunal adote a minuta de acórdão que ora submeto à deliberação deste Colegiado.
TCU, Sala das Sessões, em 23 de maio de 2023.
JORGE OLIVEIRA 
Relator